【裁判字號】    88,上更(一),158
【裁判日期】    890613
【裁判案由】    偽造文書
【裁判全文】
臺灣高等法院刑事判決                        八十八年度上更(一)字第一五八號
    上  訴  人  臺灣板橋地方法院檢察署檢察官
    被      告  乙○○
    選任辯護人  紀冠伶
右上訴人因被告偽造文書案件，不服臺灣板橋地方法院八十五年度訴字第一六二四號
，中華民國八十五年十一月十四日第一審判決（起訴案號：臺灣板橋地方法院檢察署
八十四年度偵字第二一二九八號），提起上訴，本院判決後，經最高法院發回，本院
判決如左：
    主  文
上訴駁回。
    理  由
一、本件公訴意旨略以︰被告乙○○於民國（下同）八十四年八月間某日，利用幫甲
    ○○辦理貸款事宜，取得甲○○所有之印鑑、印鑑證明、身分證正本、所有權權
    狀影本、稅單後，竟基於概括之犯意，於八十四年八月二十八日，明知甲○○所
    有坐落台北市○○區○○段二小段ＯＯ六Ｏ地號及其上建物門牌號碼台北市○○
    路四十一巷九號三樓之所有權狀正本並未遺失，竟偽簽甲○○之名義，出具切結
    書，向台北市古亭區地政事務所申請補發所有權狀。嗣於八十四年十月五日，乙
    ○○明知與甲○○無抵押權設定之事實，竟委託不知情之吳大龍代書，以虛偽之
    抵押權設定契約書向上開地政事務所承辦公務員申請抵押權登記，使承辦公務員
    將虛偽不實之抵押權設定登記於所掌管之土地登記簿冊之公文書上，顧胤杰再於
    八十四年十月廿六日，更明知與甲○○無買賣契約存在，竟以甲○○名義偽造買
    賣契約書，並持之向上開地政事務所申請移轉登記，使承辦之公務員將虛偽之買
    賣移轉登記之事實，登記於所掌管之登記簿冊之公文書上，致生損害於甲○○及
    地政機關辦理土地登記業務之公正性。因認被告涉有刑法第二百十六條、第二百
    十條、第二百十四條之罪嫌。
二、按犯罪事實應依證據認定之，無證據不得推定其犯罪事實，刑事訴訟法第一百五
    十四條定有明文；而告訴人之告訴，係以使被告受刑事訴追為目的，是其陳述是
    否與事實相符，仍應調查其他證據以資審認（最高法院五十二年度台上字第一三
    ００號判例）；認定犯罪事實所憑之證據，雖不以直接證據為限，間接證據亦包
    括在內，然而無論直接或間接證據，其為訴訟上之證明，須於通常一般之人均不
    致有所懷疑，而得確信其為真實之程度者，始得據為有罪之認定，倘其證明尚未
    達到此一程度，而有合理之懷疑存在時，事實審法院在心證上無從為有罪之確信
    ，自應為無罪之判決（參見最高法院七十六年度台上字第四九八六號判例意旨）
    。
三、訊據被告乙○○對其曾以告訴人甲○○名義申請補發前開土地及建物所有權狀，
    並委由吳大龍代書辦理前開抵押權設定登記及所有權移轉登記等事實均直承不諱
    ，惟堅決否認有何偽造文書等犯行，辯稱其於八十一年間與告訴人認識，至八十
    三年年底時，告訴人即陸續以需款週轉為由，每次以新台幣（下同）數萬元至數
    十萬元不等向被告借款，迄八十四年八月間，計借款四百八十六萬元，被告乃促
    告訴人還錢，告訴人以其身無現款，唯名下尚有位於台北市○○路四十一巷九號
    三樓之房地一棟，計約值三百萬元，願移轉所有權以清償部份借款外，並願意開
    立本票乙紙以擔保上開借款，且告訴人因不願其家人知悉其在外舉債而以房地清
    償之事，故將房地之所有權移轉登記手續全權委託被告處理，被告並得先行辦理
    抵押權之設定，並簽發本票及交付身份證、戶籍謄本、印鑑證明等不動產過戶有
    關資料，惟被告向要求交付房地之權狀，告訴人稱業已遺失，囑被告先申辦權狀
    補發事宜，告訴人於收受地政事務所寄交之准予權狀遺失之公告函件後，即交付
    被告憑以繼續辦理過戶等手續，嗣為期該房地能適用自用住宅用地稅率，告訴人
    且配合將戶口遷移至上開水源路房屋所在，本件房地抵押權及所有權移轉登記，
    確係經告訴人同意始辦理過戶等語。
四、本案公訴人認被告有偽造文書之犯行，無非係以告訴人甲○○之指訴及證人吳大
    龍代書證稱辦理前開手續時告訴人並未出面等情為其主要之論據，查告訴人對於
    其曾交付印章、印鑑證明、國民身份證、所有權狀影本、戶籍謄本、稅單等證件
    予被告之事實固不諱言，僅指稱係交與被告作為貸款之用，及並未積欠被告債務
    ，亦未同意將房地過戶與被告等語，致與被告雙方各執一詞，惟查：
（一）被告於八十四年八月二十八日代理告訴人向台北市古亭地政事務所申請補發所
      有權狀後，台北市古亭地政事務所隨於八十四年九月一日以北市古地（一）字
      第０一二七八二號通知告訴人該申請遺失補發該房地所有權狀乙案，業經辦理
      公告在案，俟公告期滿無人提出異議即依法辦理登記，有被告所提之該函件及
      公文封原本在卷可稽（偵查卷第一一四、第一一五頁），被告更據以辯稱該函
      件係由告訴人收受後交與被告憑以領取補發之權狀等情；查該函件係古亭地政
      事務所於同月二日以掛號函件寄交予告訴人，收文者地址係告訴人甲○○之住
      所地即台北縣中和市○○路二十五號五樓，該掛號之公函確係於八十四年九月
      六日由收件人親往中和郵局第七支局領取無訛，有上開函件及公文封可稽，並
      據原法院向中和郵局函查屬實，有該局八十五年八月二十七日0000000
      －00號覆函及掛號函件收據第七一六０五號附卷可考（原審卷第五八、五九
      頁），按該函件既係由告訴人親自領取，事後又確由被告持有，可見應係由告
      訴人交與被告無訛，由此以觀，被告辯稱係告訴人告知權狀遺失囑其申請補發
      ，且係告訴人收取該函件後交與被告領取補發之權狀等情，已堪信與事實相符
      ，否則該准予公告權狀遺失之公函，既為告訴人所親自收受，則告訴人於八十
      四年九月六日當時應已知悉該房地權狀已被公告遺失在案，如告訴人未授權被
      告辦理申請補發權狀事宜，自當知悉事有蹊蹺，且權狀果真被冒名申辦遺失且
      經公告，事關重大，何以告訴人竟不依法提出異議或即向被告查明原委，乃竟
      將該准予權狀遺失公告之函件交付被告繼續憑辦？告訴人之指訴無法證明與事
      實相符，且不足採信，由此已可見一斑。
（二）被告主張告訴人陸續向伊借款，至八十四年八月份止，負欠達四百八十六萬元
      ，乃同意以移轉該房地所有權清償部份借款乙節，亦據被告提出告訴人簽發之
      本票正本一紙（面額四百八十六萬元、發票日八十四年八月十六日，附於偵查
      卷第一三九頁），告訴人否認該本票為其簽發，於偵查中並供稱本票上指印可
      能係被告趁其酒醉時蓋的云云（見偵查卷第一一０頁反面）；按該本票上發票
      人部分捺印之指紋經囑託內政部警政署刑事警察局鑑定結果，雖因紋線不清與
      特徵點不足而無法析鑑（偵查卷第一二九頁），惟告訴人既已陳稱該本票上之
      指印可能是被告趁其酒醉時所蓋等語，似已不否認該指印確為告訴人所有；且
      查告訴人於偵查中經檢察官令其當庭書寫姓名之字跡與其偵審中於筆錄末之簽
      名字跡，經與本票上告訴人姓名之筆跡比對結果均相符合，檢察官囑託內政部
      警政署刑事警察局鑑定結果，亦認定該本票上之「甲○○」簽名字跡與告訴人
      當庭書寫及筆錄上之「甲○○」字跡相符，此有該局八十五年五月八日刑鑑字
      第二七七二四號鑑驗通知書在卷可按（附於偵查卷第一三七頁），足徵該本票
      確為告訴人所簽發無疑；按本票雖屬無因證券，然在直接相對人之間恆有簽發
      票據之原因關係，否則告訴人豈有無端簽發鉅額票據交付被告持有之可能？且
      借款後簽發本票交付債權人持有，或以之為借貸之債權憑證，或以之為屆期提
      示清償之方法，在一般社會生活經驗上比比皆是，是被告主張告訴人因負欠伊
      款項乃簽發該本票乙節，即與經驗法則無違；再參諸證人吳崇安於本院審理時
      已證稱四、五年前曾在被告經營之小吃店內，看過二、三次被告拿錢給告訴人
      ，每次都是一疊千元大鈔，確實數目不清楚等語（上更一字卷、八十八年十一
      月十七日筆錄），及被告業已提出存摺、估價單、聯合信用卡處理中心收據、
      公司執照、買賣契約書、收據等影本（上訴字卷第三十九至第八十六頁、第一
      一二至第一二五頁），足見並非無資力之人等情綜合以觀，被告辯稱告訴人係
      因累次借貸積欠達四百餘萬元，乃簽發上開本票交付被告乙節，應堪採信；至
      於被告雖然無法提出由告訴人書立之借據，然被告辯稱告訴人簽發該紙本票後
      ，已將告訴人之借據等悉數返還告訴人，核其所稱亦與經驗法則無違，蓋因倘
      若其既已收受告訴人簽發之本票，如仍繼續持有借據，債務人將受有遭受雙重
      追償之危險，故而自不能僅憑被告目前已無借據乙節即認其辯解為不可採，而
      為不利於被告之論斷。
（三）另查告訴人於八十四年九月間交付其印鑑證明及戶籍謄本予被告，此有八十四
      年九月二十七日告訴人甲○○之印鑑證明及全戶之戶籍謄本影本各一份在卷可
      按，至八十四年十月七日告訴人將戶籍由原來之中和市○○路二十五號五樓遷
      至該房地所在之台北市○○路四一巷八號三樓，並於遷戶口同日即重新請領戶
      籍謄本及印鑑證明交付被告，此為告訴人所不爭，並有台北市中正區戶政事務
      所八十四年十月七日之戶籍謄本及印鑑證明附卷可據；告訴人雖指稱係被告訛
      稱須將戶籍遷至該房屋內銀行始准貸款，或被告向其謊稱該屋為捷運受災戶，
      如辦理戶籍遷移可爭取更多之補償，其始將戶籍遷入該房屋等語，被告則辯稱
      該房地如適用一般稅率增值稅將達百餘萬元，如適用自用住宅稅率增值稅僅需
      二十餘萬元，故請告訴人將戶籍遷入該處以適用自用住宅稅率等情；經查證人
      吳大龍已證稱辦理過戶時計算結果，增值稅較多，為了節稅，要辦自用住宅，
      所以需要戶籍謄本，其告知被告後，被告就將該部分資料（告訴人設籍於前開
      房屋之戶籍謄本）交付等語綦詳（上訴字卷第三十二頁），經核業與被告辯解
      之情節相符，且告訴人自承其始終均住居於台北縣中和市○○路二十五號五樓
      ，實際上住所並無遷移（見原審卷第五十一頁反面），迄今告訴人收受函件或
      法院訴訟文書之送達，亦係以中和市○○路之住所為送達處所，則告訴人實際
      上住所既未變更，何以要多此一舉於八十四年十月七日將戶籍遷至該台北市○
      ○路之房屋所在？並於同日領取戶籍謄本及印鑑證明並交付被告，所為何來？
      且依常情觀之，辦理房地所有移轉時，所有人之戶籍如未設於該房地，因無從
      證明自住之事實，致無法適用自用住宅稅率，乃須課徵高額之土地增值稅，而
      本件告訴人戶籍原本並不在台北市○○路，何以於本件房地移轉登記前將戶籍
      遷至非實際住居之台北市○○路四一巷八號三樓，顯見係為期移轉該房地所有
      權予被告時能適用自用住宅用地稅率課稅甚明。且於八十四年十一月二十四日
      告訴人確亦於實際住居之中和市○○路住處，收受稅捐機關寄交之土地增值稅
      核定通知函件，亦確係係按自用住宅用地之稅率核課土地增值稅，此有台北市
      稅捐稽徵處中正分處八十四年十一月十五日北市稽中正增字第九０七號簡便行
      文表影本附卷可憑，故被告所辯情節衡情極有可能，應堪採信。至於告訴人指
      稱係遭被告訛騙需設籍該處始能向銀行貸款、及能領取捷運受災戶之補償云云
      ，固然亦非全無可能，惟既查無任何補強證據足以證明告訴人之上開指訴確與
      事實相符，仍為告訴人片面之指訴而已，自不能以推測方法據為不利於被告之
      罪證。
（四）本件告訴人既已於八十四年九月六日收受古亭地政事務所寄交之准予權狀遺失
      公告之函件，如被告果真圖謀不法而以偽造文書手段欲取得補發之不實所有權
      狀，則告訴人當時已可發現事有蹊蹺，自當向地政事務所聲明異議，並向被告
      追查索回印鑑及有關資料，竟捨此不為，反將該函件交付被告並配合被告分別
      於八十四年九月二十七日申領戶籍謄本及印鑑證明，並於十月七日將戶籍由台
      北縣中和市○○路遷至台北市○○路該房地，並再次請領新戶籍謄本及印鑑證
      明交付被告憑辦，凡此在在與常情相違，再參以果如告訴人所言係委託被告以
      該房地向銀行申請貸款以創業，以該如此正當之事由，何以竟不敢向其母索取
      該房地之權狀，而任由地政事務所核發新權狀？再因負債而將房地產權移轉登
      記予債權人抵償債務，債權人為恐在辦畢移轉登記前，遭其他債權人就該房地
      主張權利甚或採取查封之執行行為，乃先行辦理抵押權設定，以確保債權之清
      償，亦與常情無違。且被告如真係隱瞞告訴人擅自將房地過戶，何以不直接辦
      理過戶手續即可達到目的並可避免過多之申請手續而致不法目的曝光，惟實際
      上被告反捨簡就繁，多此一舉地再為抵押權之設定。故本件告訴人之指述在在
      有悖常情，疑竇百出；而被告對於上述種種經過情形及其原委均能提出合理說
      明，所辯情節又無明顯違反經驗法則或論理法則之處，自非不足採信。
（五）證人即承辦代書吳大龍在偵查中雖曾證稱辦理過戶等手續時僅有被告出面，告
      訴人並未出面，被告並稱告訴人不好找等語，可知辦理過戶手續完竣之前告訴
      人並未曾出面親自委託代書吳大龍，然查被告曾將告訴人之電話呼叫器號碼留
      予吳大龍，並曾在吳大龍之辦公室內以該呼叫器號碼傳呼告訴人但未聯絡上等
      情，業據證人吳大龍於本院前審時證述明確，且吳大龍供述之呼叫器號碼（0
      00000000）除有無代號與告訴人所述略有不同外，告訴人亦當庭自承
      該呼叫器號碼無誤（上訴字卷第三十三頁正、反面），足徵吳大龍證稱被告曾
      告知告訴人電話呼叫器號碼乙節應堪採信；據此以言，設若被告係刻意不讓告
      訴人得知其委任吳大龍代書辦理上開房地之所有權移轉登記，以便遂行其犯罪
      目的，則避之唯恐不及，又豈會將告訴人之電話呼叫器號碼告知承辦代書？故
      由吳大龍之上開證言亦可證被告所辯並非無據，而吳大龍之上開證言及告訴人
      未曾出面與吳大龍接洽乙節，亦不能資為不利於被告之罪證。
五、綜上所述，本案告訴人之指訴既乏補強證據證明確與事實相符，不足資為罪證，
    而被告辯解之情節既無明顯違反事理之處，又有前述之確切證據予以佐證，堪予
    採信，全案顯有合理懷疑存在，自屬不能證明被告犯罪；原判決因而為被告無罪
    之諭知，經核於法洵無違誤。檢察官循告訴人所請，以被告無法提出借款與告訴
    人之資金來源及明細，且本票亦屬偽造為由提起上訴，指摘原判決不當，惟按認
    定犯罪事實應依證據，為刑事訴訟法所明定，故被告否認犯罪事實所持之辯解，
    縱屬不能成立，仍非有積極證據足以證明其犯罪行為，不能遽為有罪之認定，最
    高法院三十年度上字第一八三一號判例著有明文，且被告並不負自證無罪之義務
    ，而本案並無足以證明被告有犯罪行為之積極證據，再就被告持有告訴人簽發之
    前開本票之事實而言，被告辯稱告訴人積欠其債務等情極有合理可能，均已詳如
    前述，則縱使被告未能一一舉出其資金來源及借款明細，亦顯然不能憑此為不利
    於被告之論斷，否則即與證據法則相違；又前開本票上之指印雖無法鑑定，然告
    訴人之簽名確與其筆跡相符，業經內政部警政署刑事警察局鑑定確鑿，上訴意旨
    置此卷存之確切事證於不顧，妄指本票係屬偽造，自嫌無據；檢察官之上訴為無
    理由，應予駁回。
六、告訴人於本院前審中，於八十六年三月二十八日具狀聲請調查代書吳大龍處電話
    與告訴人電話呼叫器在八十四年八月至同年十一月二十四日間之通話紀錄，然查
    告訴人聲請時早已逾電話通聯紀錄之保存期間（三個月），事實上已無從就此部
    分予以調查；告訴人另聲請就該紙本票再送鑑定，惟偵查中就該紙本票之簽名、
    指印真偽之鑑定已極為明確，並無隱諱不明或顯有疑義等情形，自無再重行鑑定
    之必要；告訴人另曾聲請調閱臺灣板橋地方法院檢察署八十五年度偵字第一０二
    三六號卷宗、調查被告有無偽造案外人孫自翔之支票、調取原審開庭錄音帶調查
    被告之妻魏瑞玲有無證稱被告向台大教授借款轉借告訴人等，經核均與本案之待
    證事實欠缺必要之關連性，故本院認均無予以調查之必要；另被告主張告訴人經
    常出入酒家舞廳，入不敷出，多向被告借貸，為明其消費情形，聲請調閱告訴人
    之前案記錄及信用卡使用情形乙節，經核亦顯無必要；均一併指明。
據上論斷，應依刑事訴訟法第三百六十八條，判決如主文。
本案經檢察官賴俊雄到庭執行職務。
中      華      民      國    八十九    年      六      月     十三     日
                              臺灣高等法院刑事第二十三庭
                                  審判長法  官  劉  靜  嫻
                                        法  官  林  勤  綱
                                        法  官  宋      祺
右正本證明與原本無異。
如不服本判決應於收受送達後十日內向本院提出上訴書狀，其未敘述上訴之理由者並
得於提起上訴後十日內向本院補提理由書（均須按他造當事人之人數附繕本）。
                              書記官  郭  淑  卿
中      華      民      國    八十九    年      六      月     十六     日


司法院資訊處製作；財團法人民間司法改革基金會備份。
